【裁判字號】    97,台上,5654
【裁判日期】    971106
【裁判案由】    強盜
【裁判全文】
最高法院刑事判決            九十七年度台上字第五六五四號
上  訴  人  丁○○
選任辯護人  張格明律師
上  訴  人  丙○○
選任辯護人  李思樟律師
上  訴  人  甲○○
                    （
            乙○○
                    5樓
上列上訴人等因強盜案件，不服台灣高等法院台中分院中華民國
九十七年七月二十二日第二審更審判決（九十七年度上更(一)字第
一六二號，起訴案號：台灣彰化地方法院檢察署九十五年度偵字
第九九九○、九九九一、一○○四九、一○二四七、一○五三七
號），提起上訴，本院判決如下：
    主  文
原判決撤銷，發回台灣高等法院台中分院。
    理  由
本件原判決撤銷第一審關於上訴人甲○○、乙○○加重強盜罪部
分之科刑判決以及丙○○、丁○○被訴加重強盜罪部分之無罪判
決，改判論處甲○○、乙○○、丙○○、丁○○共同結夥攜帶兇
器強盜罪刑（乙○○另違反槍砲彈藥刀械管制條例、妨害自由罪
部分與丙○○加重竊盜罪部分，業經判處罪刑確定，甲○○及丁
○○被訴加重竊盜罪部分，均經判決無罪確定），固非無見。
惟查：(一)判決不載理由者當然為違背法令，所謂判決不載理由，
係指依法應記載於判決理由內之事項不予記載，或記載不完備者
而言，此為刑事訴訟法第三百七十九條第十四款上段之當然解釋
，而有罪之判決書，對於被告有利之證據不採納者，應說明其理
由，復為刑事訴訟法第三百十條第二款所明定，故有罪判決書對
於被告有利之證據，如不加以採納，必須說明其不予採納之理由
，否則即難謂非判決不備理由之違法。本件依原判決認定之事實
，於民國九十五年九月二十五日南下至被害人蕭大虎開設之仁愛
牙醫診所附近勘查地形者為乙○○及其女友陳馥如、張耀強、徐
挹芬、張健華等人，丁○○及丙○○並未參與，九十五年十月十
三日張健華、徐挹芬、張耀強、乙○○前往該牙醫診所強盜財物
時，丁○○與丙○○亦未在場參與實行。而徐挹芬於檢察官偵查
中，九十五年十月三十一日證稱：「（本案有那些人參與謀議？
）我、甲○○、乙○○、張健華、陳馥如、張耀強，共六人。」
（見九十五年度聲字第四五四號卷第二六頁），九十五年十一月
一日證稱：「丁○○有說這個事情他沒有辦法掌握，他認為大家
都沒有經驗，而且全部聽乙○○指揮不太可行，他還說你們這種
狀況是屬於結夥搶劫，會判很重的罪，我以為他講這個話是他不
敢參與，從監獄出來就變得很懦弱。」（同上卷第三二頁），九
十五年十一月九日證稱：「丁○○在出飯店的時候有說不想參與
，重點是他擔心我們沒有經驗，在飯店的時候我們有告知丁○○
計畫，但他說計畫不可行，邱美萍夫妻從頭到尾不知道我們要做
什麼。」（偵字第九九九○號卷第一一二頁），於九十六年四月
二十六日第一審審理時復證稱：「（丙○○、邱美萍、丁○○為
何先去網咖，而沒有一同去牙醫診所？）索討債務的人只有我、
乙○○、張健華、張耀強及甲○○，因此沒有關係的人就是丙○
○、丁○○、邱美萍沒有去沒有關係。」（第一審卷三第九○頁
背面）等語；張耀強於第一審審理時證稱：「（丁○○知否你們
的計畫？）不知道，有聽到吧，他看到乙○○拿槍，有問。」、
「（丁○○看到乙○○拿槍有無表示什麼？）他說他不去。」（
同上卷第一○一頁）；張健華於九十六年四月二十六日第一審審
理時證稱：「聊天不會討論到要錢的事情，因為丙○○、邱美萍
、丁○○沒有要去要錢。」、「（十月十三日丙○○、邱美萍、
丁○○沒有與你們直接到牙醫診所？）原本他們三人就沒有意思
一起去要錢。」（同上卷第一○七頁背面、第一○八頁背面）等
語；證人即共同被告邱美萍（另案審理）於九十五年十一月三日
檢察官偵查時證稱：「（後來為何要去牙醫診所？）是張耀強打
電話給丙○○的手機，但是是我接的，他叫我們過來集合，他說
我們要走了，我們過去後，張耀強就叫我先生把車尾倒進騎樓下
，他說可能要載東西，丙○○不太肯，而且車子又倒不上去，因
為後面有水泥柱，張耀強就說算了，我們就離開了。」、「（是
否不願意參加他們的計畫？）老實講，丁○○知道他們的計畫，
但他們開會的時候我跟我先生不在場，他們下樓後，張耀強就叫
丙○○開一台車載我及丁○○，先跟著他們走，到了火車站那邊
，他說他們等一下要停車，叫我們不要停，要我們一直開到底左
轉，左手邊會有一間釣蝦場，對面有一家網咖，他叫我們在那邊
等他們。」、「（在出發前丁○○作何表示？）我不清楚，因為
他都沒有講什麼，但會跟我們同一台車的話應該是他知道計畫，
但是他不去，所以被趕到我們這一台車坐。」（偵字第一○五三
七號卷第十九、二○頁）等語。上開證人所供如果可採取，係屬
對丁○○、丙○○有利之證據，原判決對於上開證人之證言，如
何不足採取，並未於理由內予以說明，遽為其二人有罪之判決，
理由尚屬不備。(二)刑事訴訟法第一百五十六條第三項規定：被告
陳述其自白係出於不正之方法者，應先於其他事證而為調查。該
自白如係經檢察官提出者，法院應命檢察官就自白之出於自由意
志，指出證明之方法。其立法意旨乃在明白確定檢察官就被告自
白任意性之爭執，應負舉證責任。上訴人甲○○於原審具狀陳稱
：九十五年十一月六日警詢時，因其被拘提到案前，已在醫院照
顧母親三天，身心俱疲，詢問時警員態度、口氣均不佳，大聲的
說他問什麼，就答什麼，未予充分之答辯，且詢問時錄音亦有中
斷，筆錄內容與事實諸多不符，該警詢筆錄係以不正方法取得等
語，並請求勘驗該警詢錄音（見原審卷(一)第一八二至一八五頁調
查證據聲請狀）。乃原審未命檢察官舉證證明甲○○前述自白確
出於其自由意志，而以該警詢錄音帶雖經警隨案移送檢察官，但
未附於卷內，另備份資料因警方使用之電腦病毒入侵送修而導致
流失，亦無法燒製偵訊光碟，有彰化縣警察局田中分局函及職務
報告一件可稽，故無法勘驗該警詢光碟，且綜觀甲○○上開警詢
筆錄，亦未坦承犯行，另警員蕭登元亦證稱九十五年十一月六日
當天甲○○的精神狀況良好等語，為上開警詢筆錄並無違法取證
之論據（見原判決第三一頁第一至十八行），已有未合。況原判
決先以甲○○未「坦承犯行」為前開警詢非出於不正方法之論據
，惟理由內又稱「被告甲○○於九十五年十一月六日警詢時，已
就其提供被告張耀強等人其姨丈蕭大虎在田中鎮火車站前開設牙
醫診所很有錢等訊息，張耀強並告知伊打算強盜一千萬元，並分
給伊二成，張耀強並將事前勘查環境及至案發地點附近拿取金融
機關空白取款憑條等情相告，並邀其一起實際參與強盜犯行，伊
因不敢而未參加等情『自白不諱』。」等語（見原判決第四四頁
第十四至十九行），難謂無理由矛盾之違法。(三)乙○○係於九十
四年十月十日起即非法持有扣案之改造手槍及已擊發之子彈一顆
，嗣於持有行為繼續中，於九十五年十月十三日，始另行起意持
槍為本件強盜之犯行，其非法持有槍、彈罪與加重強盜罪，即應
分論併罰。而其非法持有改造手槍罪部分，業據原審前審判處罪
刑，並經本院判決駁回上訴確定，原判決事實欄已有記載，惟理
由內復認乙○○係以一行為觸犯槍砲彈藥刀械管制條例第八條第
四項未經許可持有具殺傷力之改造手槍罪、同條例第十二條第四
項之未經許可持有子彈罪及刑法第三百三十條第一項之結夥三人
以上攜帶兇器強盜罪，依想像競合犯關係從一重之加重強盜罪處
斷（見原判決第五一頁第十四至十八行），其適用法則即有不當
。以上或為上訴意旨所指摘，或為本院得依職權調查之事項，應
認原判決仍有撤銷發回更審之原因。
據上論結，應依刑事訴訟法第三百九十七條、第四百零一條，判
決如主文。
中    華    民    國  九十七  年   十一   月    六    日
                      最高法院刑事第十二庭
                          審判長法官  石  木  欽
                                法官  陳  世  淙
                                法官  洪  佳  濱
                                法官  段  景  榕
                                法官  王  居  財
      本件正本證明與原本無異
                                      書  記  官
中    華    民    國  九十七  年   十一   月   十四   日
                                                      Ｑ


司法院資訊處製作；財團法人民間司法改革基金會備份。
